【裁判字號】    98,消債抗,239
【裁判日期】    990914
【裁判案由】    更生事件之抗告
【裁判全文】
臺灣臺南地方法院民事裁定           98年度消債抗字第239號
抗  告  人  甲○○
即  債務人
代  理  人  王燕玲  律師
上列抗告人因消費者債務清理條例事件聲請更生，對於民國98年
9 月1 日本院98年度消債更字第381 號裁定提起抗告，本院裁定
如下：
    主  文
原裁定廢棄。
抗告人甲○○自民國九十九年九月十五日中午十二時起開始更生
程序，並命司法事務官進行本件更生程序。
    理  由
一、本件抗告意旨略以：抗告人聲請更生以前，曾以書面向最大
    債權金融機構國泰世華商業銀行（下稱國泰銀行）請求協商
    債務清償方案，並表明共同協商之意旨，惟因國泰銀行要求
    抗告人必須獲得原連帶保證人之同意，並由連帶保證人書立
    前置協商保證人同意書；而原連帶保證人為抗告人之前夫，
    抗告人已與前夫離婚，前夫不願書立任何同意書，以致協商
    不成立；嗣抗告人再依銀行公會所定之個別一致性協商程序
    ，與國泰銀行協商，請求分期清償或酌減違約金、利息，國
    泰銀行復回覆申請分期清償，仍需原連帶保證人之同意。抗
    告人因無法與國泰銀行協商成立，所欠債務每月所生之利息
    及違約金已達新臺幣（下同）31,451元，每月薪資縱令全部
    用以清償，仍不足清償每月所生利息及違約金，遑論本金，
    抗告人確有不能清償債務之情事。為此，提起本件抗告。
二、按債務人不能清償債務或有不能清償之虞，且無擔保或無優
    先權之債務總額未逾12,000,000元者，於法院裁定開始清算
    程序或宣告破產前，得向法院聲請更生，此參之消費者債務
    清理條例第3 條、第42條第1 項規定自明。次按，債務人對
    於金融機構因消費借貸、自用住宅借款、信用卡或現金卡契
    約而負債務，在聲請更生或清算前，應提出債權人清冊，以
    書面向最大債權金融機構請求協商債務清償方案，並表明共
    同協商之意旨；債務人與金融機構協商成立者，不得聲請更
    生或清算。但因不可歸責於己之事由，致履行顯有重大困難
    者，不在此限；本條例施行前，債務人依金融主管機關協調
    成立之中華民國銀行公會會員，辦理消費金融案件無擔保債
    務協商機制與金融機構成立之協商，準用前項之規定，同條
    例第151 條第1 項、第5 項、第6 項定有明文。再按，法院
    開始更生程序之裁定，應載明其年、月、日、時，並即時發
    生效力，同條例第45條第1 項亦有明文。
三、經查：
  (一)抗告人對金融機構因消費借貸而負擔之債務，前於消費者債
    務清理條例施行後，曾於98年間向最大債權金融機構國泰銀
    行請求協商，惟因保證人不願書立同意書，致協商不成立，
    有國泰銀行之民事陳報狀1 份在卷可按（參見原審卷第60頁
    ）。
  (二)抗告人主張其所欠債務每月所生之利息及違約金已達31,451
    元，每月薪資縱令全部用以清償，仍不足清償每月所生利息
    及違約金，遑論本金，抗告人確有不能清償債務之情事等語
    。查：
    1.抗告人98年度之所得共計416,051 元，此有本院依職權調
      取之稅務電子閘門財產所得調件明細表1 份在卷可按（參
      見本院卷第95頁），足見抗告人每月平均收入為34,671元
      （計算式：416051÷12＝34,671，小數點以下四捨五入）
      。
    2.按消費者債務清理條例立法目的係為使不幸陷入經濟困境
      之人得以清理債務、重建生活，並在清理債務過程中能適
      度保有符合人性尊嚴之最低基本生活所需，而非維持債務
      人過去慣常之寬裕生活型態，否則非僅有悖於消費者債務
      清理條例之意旨，更係將債務人因個人浪費或財務管理失
      控之風險不當轉嫁予金融機構負擔，顯非公允。故為妥適
      調整債務人與債權人及其他利害關係人間之權利義務關係
      ，保障債權人獲得公平受償，並謀求消費者經濟生活之重
      建復甦機會，法院對於債務人每月必要之生活費用，自不
      可僅以債務人主張之數額為斷，而應酌採政府所定最低生
      活費作為裁量標準，方屬允洽。準此，本院審酌抗告人居
      住於臺南縣，有戶籍謄本1 份在卷可按（參見原審卷第25
      頁），參酌內政部公告99年度臺灣省（不含臺北縣）低收
      入戶最低生活費，為9,829 元，認聲請人每月支出之必要
      生活費用應為9,829 元。
    3.次按，直系血親相互間，互負扶養之義務；負扶養義務者
      有數人而其親等同一時，應各依其經濟能力，分擔義務；
      父母對於未成年子女之扶養義務，不因結婚經撤銷或離婚
      而受影響；受扶養權利者，以不能維持生活而無謀生能力
      者為限；前項無謀生能力之限制，於直系血親尊親屬，不
      適用之；扶養之程度，應按受扶養權利者之需要與負扶養
      義務者之經濟能力及身分定之。此參之民法第1114條第1
      款、第1115條第3 項、第1116條之1 、第1117條第1 項、
      第2 項、第1119條分別定有明文。查，抗告人之子女林銘
      昱、林昕澄、林昕茹，分別係88年4 月6 日、89年8 月30
      日及92年9 月18日出生，均未成年，有戶籍謄本1 份在卷
      足據（參見原審卷第26頁至第27頁），堪認其等不能維持
      生活而無謀生能力，應有受抗告人扶養之權利。本院審酌
      抗告人之子女林銘昱、林昕澄、林昕茹，現均住於高雄縣
      ，有戶籍謄本1 份在卷可按（參見原審卷第26頁至第27頁
      ），對其等負扶養義務之人，除抗告人外，尚有抗告人之
      前夫林金福；而抗告人目前積欠前開為數不少之債務，其
      經濟能力應僅能提供子女與低收入戶最低生活費相當之扶
      養程度；參酌內政部公告之99年度臺灣省（不含臺北縣）
      低收入戶最低生活費為每人每月9,829 元、財政部公布之
      98 年 度扶養親屬免稅額為82,000元；並考量抗告人之子
      女林銘昱、林昕澄、林昕茹年紀尚幼，乃依附其父生活，
      其等之需要應較成年人為低，例如菸草支出、房地租、家
      庭器具、設備及家事管理支出、通訊支出等費用，均非年
      幼子女必要支出之費用等一切情狀，暨抗告人及其前夫林
      金福之經濟能力，認為抗告人主張每月應負擔其子女林銘
      昱、林昕澄、林昕茹之扶養費共計5,500 元，應堪採信。
    4.抗告人目前共計積欠國泰銀行4,546,995 元，及其中1,69
      2,735 元，自97年4 月26日起至清償日止，按週年利率3.
      255%計算之利息，暨自97年4 月26日起至清償日止，按上
      開利率20% 即0.651%計算之違約金；其中2,539,505 元，
      自98年4 月5 日起至清償日止，按週年利率4.06% 計算之
      利息，暨自98年4 月5 日起至清償日止，按上開利率20%
      即0.812%計算之違約金；另外135,555 元，自98年11月25
      日起至清償日止，按週年利率10.71%計算之利息，暨自98
      年11月25日起至清償日止，按上開利率20% 即2.142%計算
      之違約金，業據國泰銀行之代理人於本院訊問時陳述在卷
      ，並有民事陳述意見狀所附之債權計算表2 份在卷可按（
      參見本院卷第31頁、第26頁）；前開債務每月所生之利息
      及違約金共計17,272元（計算式：1,692,735 ×3.255%÷
      12 ＋1,69 2,735 ×0.651%÷12＋2,539,505 ×4.06 %÷
      12＋2,539, 505×0.812%÷12＋135,555 ×10.71%÷12＋
      135, 555×2.142%÷12＝17,272，小數點以下四捨五入）
      。抗告人主張積欠國泰銀行之債務每月所生之利息及違約
      金已達31,451元，容有誤會，並不足採。
    5.從而，抗告人每月必要支出之費用為15,329元（計算式：
      9,829 ＋5,500 ＝15,329），以抗告人每月平均收入34,6
      71元，扣除每月必要支出之費用15,329元，僅賸19,342元
      ；抗告人每月於清償前開債務當月所生之利息及違約金以
      後，僅能清償本金2,070 元（計算式：19,342－17,272＝
      2,070 ），抗告人將於183 年以後，始有清償完畢之可能
      ，衡諸目前一般人之平均壽命，抗告人顯然已有不能清償
      債務之情事。
四、綜上所陳，抗告人不能清償債務，且在聲請更生以前，以書
    面向最大債權金融機構國泰銀行請求協商債務清償方案而協
    商不成立；所負無擔保或無優先權之債務在12,000,000元以
    下，復未經法院裁定開始清算程序或宣告破產，又無消費者
    債務清理條例第6 條第3 項、第8 條或第46條各款所定駁回
    更生聲請之事由存在，則抗告人聲請更生，應屬有據。原裁
    定駁回抗告人更生之聲請，尚有未洽；抗告意旨指摘原裁定
    不當，求予廢棄，為有理由，應由本院將原裁定廢棄，並裁
    定抗告人自99年9 月15日中午12時起開始更生程序。
五、末按，法院裁定開始更生或清算程序後，得命司法事務官進
    行更生或清算程序，必要時得選任律師、會計師或其他適當
    之自然人或法人一人為監督人或管理人，消費者債務清理條
    例第16條第1 項定有明文。查，本件既經本院裁定開始更生
    程序，爰併依前開規定，命司法事務官進行更生程序。
中    華    民    國    99    年    9     月    14    日
                  民事第三庭審判長法  官  杭起鶴
                                  法  官  林雯娟
                                  法  官  伍逸康
以上正本係照原本作成。
本裁定不得抗告。
本裁定已於99年9月15日中午12時公告。
中    華    民    國    99    年    9     月    14    日
                                  書記官  盧昱蓁

司法院資訊處製作；財團法人民間司法改革基金會備份。
